臺灣臺中地方法院民事判決　　　　　　　94年度婚字第1052號
原　　　告　乙○○
被　　　告　甲○○
上列當事人間離婚事件，本院於民國九十四年十月六日言詞辯論
終結，判決如下：
    主  文
准原告與被告離婚。
訴訟費用由被告負擔。
    事  實
甲、原告方面：
  一、聲明：求為判決如主文所示。
  二、陳述：
    (一)兩造於民國六十六年十二月六日結婚，婚後育有二名子女
      。詎婚後被告竟酗酒成習，並喜好賭博，無心於工作，且
      動輒於酒後毆打、辱罵原告，或摔毀物品。原告念及夫妻
      情義及子女尚幼，需要完整家庭，期被告能因子女漸長而
      修正自己行為，百般容忍，繼續與被告共同生活。然於八
      十三年六月間，被告於飲酒後，強行將原告帶至大肚橋上
      ，欲將原告丟下橋，當時因原告大聲呼救，適有往來之車
      輛下車查看，被告始罷手。因被告動輒於酒後對原告施以
      拳打腳踢之肢體暴力，致使原告及長期生活於精神及身體
      上之不法侵害中。被告無視夫妻情誼，非但不知尊重、疼
      惜原告，反而變本加厲，下手愈加凶殘，毫不留情動手毆
      打原告，致使原告傷痕累累，人格尊嚴受到嚴重侵犯，精
      神痛苦已無可再容忍之程度，而暫避居他處。
    (二)嗣至九十二年間，因長子陳俊傑離婚，其年幼子女無人看
      顧，在長子央求，並保證被告不會再對原告騷擾、侵害下
      ，原告遂搬回長子台中縣烏日鄉○○路○段2之23號7樓之
      3住所，而再度與被告同居一處，但二人分房而居。然被
      告仍不知尊重原告，視原告如物品般對待。期間被告從未
      停止酗酒，稍有不如意，於酒後依然如故，經常造成原告
      身體受有多處傷害，實令原告身心俱疲。原告長期處於被
      告暴力陰影之下，苦不堪言，對被告甚為畏懼。被告前揭
      行為，使原告精神及人格尊嚴倍感痛苦，已令原告受有不
      堪同居之虐待，兩造間夫妻情義已絕，且被告對家庭所有
      開支及教育子女費用皆不負擔，原告對此婚姻亦不敢抱以
      任何幸福之期待。是兩造感情既已破裂，難以維持婚姻關
      係，為此本於民法第一千零五十二條第一項第三款及第二
      項請求准許裁判離婚。並請法院就原告主張數項訴訟標的
      之法律關係，選擇其中之一，為原告勝訴之判決。
  三、證據：提出戶籍謄本一份，並請求傳訊證人即兩造子女陳
      俊傑。
乙、被告方面：
    被告未於言詞辯論期日到場，亦未提出任何書狀，作何有利
    於自己之聲明或陳述。
    理  由
一、本件被告受合法之通知，無正當理由，未於言詞辯論期日到
    場，經核無民事訴訟法第三百八十六條所列各款之情形，爰
    依原告之聲請，准由其一造辯論而為判決。
二、兩造間婚姻關係現仍存續中，有原告提出之戶籍謄本一份在
    卷可憑。
三、按夫妻之一方受他方不堪同居之虐待者，得向法院請求離婚
    ，民法第一千零五十二條第一項第三款定有明文，而婚姻係
    以夫妻之共同生活為目的，配偶應互相協力保持其共同生活
    之圓滿、安全及幸福，因而夫妻應互相尊重以增進情感之和
    諧，防止家庭暴力之發生，此為維繫婚姻所必要。故夫妻一
    方之行為，凡有礙於他方配偶之人格尊嚴與人身安全（含肉
    體與精神上之痛苦），致夫妻無法繼續共同生活者，均應認
    符合民法第一千零五十二條第一項第三款規定「受他方不堪
    同居之虐待」（最高法院八十五年台上字第五五一號裁判參
    照）。申言之，所謂不堪同居之虐待，包括身體及精神上受
    不堪同居之虐待。究竟有無此種虐待，須從夫妻之一方對待
    他方，是否處於誠摯基礎而為觀察。換言之，一方主張受他
    方不堪同居之虐待時，必須就雙方共同生活之全盤情況而觀
    察，以斷定其虐待事實之有無，不得僅以毆打次數、及下手
    之輕重判斷其是否達於不堪同居虐待之程度。又所謂不堪同
    居之虐待，衹須夫妻之一方對於他方，予以身體上或精神上
    不可忍受之痛苦，而不堪繼續同居者，即為相當，「不須受
    連續虐待多次或須受歐重傷」時，始得請求離婚（最高法院
    八十四年度台上字第三九四、七十六年度台上字第二五一七
    號裁判參照），經查：
    (一)被告前揭對原告不法侵害乙情，業據兩造子女陳俊傑到庭
      證稱：「小時候印象中爸爸經常喝酒，喝酒回家會鬧事摔
      東西，有時也會打我母親，父親大部分都是用拳頭打我母
      親的臉。小時候印象中爸爸就是一個施暴者，當時我國小
      ，會拉父親。他因經常喝酒，所以經常沒有工作。母親被
      打後會離家，已經離家過很多次。我母親曾經跟我說過，
      於83年間，父親於半夜將她帶到大渡橋上要將她推下橋」
      等語（詳見本院九十四年十月六日言詞辯論筆錄第三頁）
      ，徵諸婚姻關係有其私密之特性，常為外人無法以感官察
      知之情況下為之，僅有營共同生活之家屬，因關係密切、
      契合，較外人能以其感官察知。而證人陳俊傑為兩造之子
      女，誼屬至親，且與兩造共同生活，對於兩造間相處狀況
      自當知之甚稔，且苟非有此事實，衡情應不致於杜撰誣陷
      前揭事實，亦無維護對造之必要，況被告經合法通知，既
      不於言詞辯論期日到場爭執，亦不提出書狀答辯以供本院
      斟酌，是觀諸上情，證人陳俊傑上開證詞，應堪可採。而
      依雙方共同生活之全盤情況而觀察，被告無論在人前或人
      後均動輒因細故或酒後即充斥言語或肢體暴力，且被告身
      為人夫，如遇有不順其意時，經常以不理性之態度及行為
      對待原告，此依一般社會通念已含有侮辱輕蔑對方之含意
      在內，此實非兩性平等社會所應為，亦非夫妻相處之道，
      並導致兩造婚姻關係不穩定，且無從保持共同生活之圓滿
      、安全及幸福，益見兩造平日相處之情形，非但在主觀上
      ，兩造婚姻生活已生嚴重磨擦，甚且原告認婚姻關係之維
      繫係非常痛苦，已逾越夫妻通常所能忍受之程度，導致原
      告離家避居在外。
    (二)再徵諸證人陳俊傑證稱：「（為何認為母親應該訴請離婚
      ？）母親於92年間回家幫忙照顧家裡，父親的脾氣依然沒
      改，一樣喝酒，一樣亂，有時會去敲母親的房門，大聲呼
      叫，不讓母親睡覺，經常用三字經辱罵母親，也會拿東西
      摔母親。現在因我長大了，父親比較不會對母親肢體暴力
      ，因我要上班，我母親只要發生事情，就鎖在房間裡。現
      在都是言詞暴力和精神虐待比較多，平均每月會有2、3次
      。我認為我母親跟父親生活在一起很痛苦，且我勸過父親
      很多次，他不會改的，只有離婚後我母親才會過得比較好
      ，父親跟本沒有盡到丈夫的責任，我母親和他分開那麼久
      時，我父親沒有她時也無所謂。今年農曆年間，我父親也
      有說要跟我母親離婚，但他就是不願出來處理，就像他的
      貸款一樣，只會躲起來，都不願意出來處理」等語（詳見
      本院九十四年十月六日言詞辯論筆錄第三頁），顯見被告
      自原告九十二年間返家居住後，仍不斷騷擾、不法侵害原
      告人格尊嚴與人身安全，且依社會上一般經驗法則，實難
      令人忍受，此實非非夫妻相處之道，誠有損原告之人格尊
      嚴及人身安全。原告主張其受有不堪繼續同居之痛苦，自
      屬有理由。
    (三)末觀之證人陳俊傑證述：「因我認為我母親離家都是父親
      的錯，我母親是受不了父親的虐待才離家的。這次我母親
      要離婚，我有叫我妹妹去勸我父親，但我父親堅決不願離
      婚」等語（詳見本院九十四年十月六日言詞辯論筆錄第三
      頁）。綜上各情，參互以觀，顯見被告對其毆打原告行為
      ，並無絲毫悔意，此非但令原告對婚姻生活產生恐懼，亦
      見被告無心經營兩造婚姻。且按夫妻之結合、相處，應立
      於平等地位，相互維持人格之尊嚴。被告前揭之行為，顯
      然不尊重原告之人格尊嚴，完全無視被告之感受、痛苦。
      被告對原告為暴力行為，使其身心受創，應認已足以妨礙
      兩造間最親密之家庭生活關係。而兩造共同居住期間，被
      告不思悔改其向來不尊重原告人格尊嚴之態度，且多次對
      原告不法侵害，更甚者是，原告於九十二年間返家照顧家
      人期間，被告仍不改其惡行，此非但令原告對婚姻生活產
      生恐懼，且堪認被告所為已逾越夫妻通常所能忍受之程度
      ，而有侵害人格尊嚴與人身安全之情，致原告無法解消其
      對婚姻產生之精神上痛苦，與其對於未來婚姻生活之疑懼
      。是觀之上情，被告前揭所述之不法侵害行為，顯已侵害
      原告之人格尊嚴及人身安全，被告動輒打罵、騷擾原告，
      原告因此受重大侮辱，自對原告精神上造成相當之痛苦，
      已達不堪同居之虐待程度，信無疑義。綜上事證，認原告
      前揭主張無法與被告繼續生活，尚非憑空虛構，應認原告
      前揭主張為真實。
四、揆之首揭說明，婚姻以夫妻之共同生活為其目的，夫妻應以
    誠摯相愛為基礎，共同建立和諧美滿幸福之家庭。倘其一方
    予他方以身體上或精神上不可忍受之痛苦，致無從繼續保持
    共同生活之圓滿、安全及幸福，而生婚姻之破綻，即屬不堪
    同居之虐待。按查，本件被告酗酒成習，復動輒對原告暴力
    相向，並多次毆打原告，致使原告不堪忍受而離家，嗣於九
    十二年間原告返家，被告亦不知收斂，既不能和諧相處，焉
    能冀望維持正常之婚姻生活。再維護人格尊嚴與確保人身安
    全，為我國憲法保障人民自由權利之基本理念。增進夫妻情
    感之和諧，防止家庭暴力之發生，以保護婚姻制度，亦為社
    會大眾所期待。而被告無視於原告身為人母應有之尊嚴，率
    爾以暴力之方式動手傷害原告，或以言詞辱罵、恐嚇原告，
    此依一般社會通念已含有侮辱輕蔑對方之含意在內。而原告
    返家照顧家人，被告非但不念結髮之恩，仍一再對原告不法
    侵害行為，並伴隨極端不堪入耳之言語暴力，被告不斷騷擾
    、不法侵害原告人格尊嚴與人身安全，其恩斷義絕之程度，
    概然可見。是按兩造誠摰共同生活基礎已動搖，而被告上開
    行為，使原告之精神狀態終日陷於恐怖中，難謂無損原告之
    尊嚴並立於兩相平等之地位，被告嚴重辱及原告人性尊嚴，
    無視原告感受、痛苦。綜上，足認被告對原告根本未念夫妻
    之情，盲目對原告不法侵害，顯見被告對待原告並未處於誠
    摯之基礎，被告前揭所為，在客觀上確實已造成原告在身體
    上及精神上不可忍受之痛苦，核其情節，堪認已達不堪同居
    之虐待，原告主張已受不堪同居之虐待，有如前述，自無可
    議。是其主張依民法第一千零五十二條第一項第三款規定訴
    請離婚，核與首開規定相符，原告據以請求判決准與被告離
    婚，依法應予准許。
五、至原告本於民法第一千零五十二條第一項第三款、第二項數
    款項離婚事由（訴訟標的），請求判決離婚，按原告起訴以
    單一之聲明，主張數項訴訟標的之法律關係，並請求法院「
    選擇其中之一」為原告「勝訴判決」，而未定有先後之順序
    ，此請求法院就原告之訴有理由時，就各該訴訟標的『擇一
    』為其勝訴判決者，此為訴之選擇合併（參姚瑞光教授著民
    事訴訟法論第三二０頁）。是原告其訴訟標的雖有數項，而
    僅有單一之聲明，其既以數項訴訟標的法律關係為選擇合併
    性之主張，本院為原告勝訴之判決時，既認其中一項訴訟標
    的為有理由者，即應為原告勝訴之判決。是本件原告上開請
    求，既經本院審認有理由而准予離婚，則原告另依據民法第
    一千零五十二條第二項之規定訴請離婚，既為選擇合併，本
    院自無庸再予審認。
六、據上論結：原告之訴，為有理由，並依民事訴訟法第第三百
    八十五條第一項前段、七十八條，判決如主文。
中　　華　　民　　國　　94　　年　　10　　月　　20　　日
                  家事法庭      法　官　楊熾光
以上正本證明與原本無異。
如不服本判決，應於送達後廿日內，向本院提出上訴狀並表明上
訴理由，如於本判決宣示後送達前提起上訴者，應於判決送達後
廿日內補提上訴理由書（須附繕本）。
中　　華　　民　　國　　94　　年　　10　　月　　20　　日
                                書記官
